【裁判字號】    89,判,1935
【裁判日期】    890615
【裁判案由】    新型專利舉發
【裁判全文】
行  政  法  院  判  決                          八十九年度判字第一九三五號
    原      告  乙○○
    代  理  人  甲○○
    被      告  經濟部智慧財產局
右當事人間因新型專利舉發事件，原告不服行政院中華民國八十八年四月十五日台八
十八訴字第一四八二五號再訴願決定，提起行政訴訟，本院判決如左︰
    主  文
原告之訴駁回。
    事  實
緣原告於八十二年十二月二十九日以其「螺絲起子微動控制結構」係於握柄前端連設
一承接頭，並配合一旋鈕而接設起子組，以承接頭配合旋鈕而控制起子之正逆轉向，
特徵在於承接頭內部開設一略呈方形之容置槽，槽底貫通一中心軸孔供起子端軸通過
，容置槽四邊角予以弧度修飾，其中一邊角上緣對應位置周緣形成三角掣動塊；旋鈕
乃由鈕部下緣中心延伸一管部，並以通孔縱貫旋鈕，鈕部下緣凹設一環槽俾供容置承
接頭周壁頂緣，以完成二者之套接，管部位置等間距對向開設四槽孔並貫通通孔，其
中一槽孔對應側之鈕部下緣予以適當處理而使該部位之環槽具較大之空間，俾提供承
接頭掣動塊之活動裕度，該部位之環槽開設一槽溝並預設一撥桿，於起子組插置於旋
鈕通孔後，於四槽孔內置四滑柱而與起子周緣接觸，使起子可順暢旋轉；藉此令承接
頭之三角掣動塊對應旋鈕之撥桿而將其套合，令撥桿位於掣動塊一側，使四滑柱分別
靠於容置槽四邊角一側，而僅能往未迫靠之方向旋轉，藉以控制起子之正逆轉向，俾
對螺絲進行單方向之旋鬆或上緊，藉旋轉旋鈕轉換撥桿與掣動塊關係位置而改變容置
槽與四滑柱之相對關係，進而改變起子之轉向等情，向被告申請新型專利，經被告編
為第00000000號審查，准予專利，於公告期滿審查確定後，發給新型第九二
四一一號專利證書。嗣陳玉珮以本案技術手段於申請前已見於美國第0000000
號專利案及申准在先之第00000000追加二號「離合器型套筒扳手」新型專利
案（以下分別稱引證一及二），不具新穎性，係運用申請前既有之技術或知識，而為
熟習該項技術者所能輕易完成且未能增進功效，有違專利法第九十八條第一項第一款
及第二項規定云云，對之提出舉發。案經被告審查，為「本案舉發成立，應撤銷其專
利權。」之審定。原告不服，提起訴願、再訴願遞遭駁回，遂提起行政訴訟。茲摘
兩造訴辯意旨如次：
原告起訴意旨略謂︰一、被告在本案舉發事件之審查上，均著重在「技術」手段是否
相同及達成功效有否「增進」方面，對於結構空間形態上之審究則僅以「簡易置換」
一語帶過，換言之，被告以「技術」作為審查之主要考量依據，實已將本案之審究導
入偏重「發明」之審究範疇，而非以結構空間型態為主之「新型」訴求，基於我國專
利法之專利類型區別，被告顯然已將各類專利混為一談，打破了發明、新型專利之界
定籓籬，否定「新型」專利之存在價值與意義，喪失政府制訂新型專利之原意，其作
法實有可議。二、專利法第九十七條規定：「稱新型者，謂對物品之形狀、構造或裝
置之創作或改良。」實已闡明「新型」係著重在物品之形狀、構造或裝置等「型」之
設計，亦即為空間型態之創新，基於此原則，雖同法第九十八條第二項規定：「新型
係運用申請前既有之技術或知識，而為熟習該項技術者所能輕易完成且未能增進功效
時，雖無前項所列情事，仍不得依本法申請取得新型專利。」惟其應非禁止「習知技
術」之運用，而在於要求能增進物品之功效。是以，本案在螺絲起子微動控制結構之
設計上，突破現有棘輪式卡抵切換型態，改以滾柱配合容置槽型態規劃，提供螺絲起
子切換操控上之另一種空間型態呈現。就結構上言，已具有異於習知螺絲起子結構之
「新穎性」，且其切控上又無棘輪易磨損之缺失，應亦具有「進步性」，被告不以螺
絲起子類之工具作為本案審究之參考依據，而援用引證案之扳手類工具作為審查主體
，基本上已有違同類審查原則，且其審究上又偏於「技術手段」之審查，無視於本案
空間型態存在之顯著差異性，自難謂其審查妥適。三、本案之微動控制結構，係將起
子握柄前端之承接頭容置槽作方形設置，於槽底貫通一中心軸孔供起子端軸通過，另
以一旋鈕套設於承接頭並使起子桿穿過旋鈕，完成其整體的組設，其中該旋鈕下源延
伸一管部並等間對向開設有四槽孔貫通通孔，於四槽孔內各置入滑柱而與起子桿周緣
接觸，當旋鈕之撥桿位於承接頭預設的掣動塊一側位置時，四滑柱分別抵靠於容置槽
四邊角一側，而僅能往未迫靠之方向旋轉，藉以控制起子之正逆轉向，俾對螺絲進行
單方向之旋鬆或上緊，達螺絲起子之單向切換效能。另本案在設計上，雖係利用旋鈕
之四滑柱與承接頭容置槽的關係位置變化，達成起子桿轉向的功能，而以撥桿掣動塊
的關係改變作為轉向的切換，此一原理固與引證一有相近之處，但事實上在其操控上
之構件動作關係卻有顯著的不同，本案之旋鈕在旋轉時，該起子桿並不會隨旋鈕轉動
，而在起子作空轉時，其滑柱係呈滾動方式脫離與起子桿的牴觸關係，反觀引證一之
結構設計，當其在切換扳手的轉向時，其中心之套接頭將隨其旋鈕旋轉，而在實施空
轉時，其滾柱係呈滑動式脫離與套接頭之牴觸關係，據以本案之內圓外方之結構型態
不僅有異於引證案之外圓內多角之空間型態，同時在構件的動作關係上亦有所不同，
自非單純之技術轉用。再就引證案結構觀之，其外圓內多角之結構關係型態，加上其
中心套接頭隨旋鈕旋轉的關係型態，將使其在操作反向空轉時，必須施予甚大之反向
作用力才能使滑柱滑移脫離與套接頭之抵迫關係，對於扳手而言，固其具有握柄供作
為扳轉旋力臂，是以並不會有太大之操作問題，然若將之運用於起子工具時，則因起
子並無施力臂之分力作用，使用者將耗費更大力量才能使滑柱脫離而反向空轉，但經
由本案將之變更為內圓外方的改良結構型態後，使用者僅須略微反轉握柄即得使滑柱
滾離與容置槽之迫底關係，從而使其反向空轉操作顯得相當輕易而不費力。換言之，
即本案將滑柱技術運用於起子工具並經結構型態的適當修正，使其能達到預期之單向
操控切換效能並獲得較省力之實施，已非單純之技術轉用，而是能進一步提昇操控之
便利性，焉能稱其無「進步性」，顯見被告在審查上過於偏重「技術」之審究，自難
稱其處分與決定為適法。四、被告指本案於切換次數過多時，易產生永久變形或斷裂
之缺點。原告認此一說法完全係舉發人個人憑空猜臆，在無事實根據下，被告輕易採
信其說法而逕以斷定本案不具進步性，自有欠客觀、公正。且本案之創作標的，係針
對習知螺絲起子採棘輪式操控結構所面臨之缺失進行改良，進而以突破性之滑柱結構
取代棘輪結構，並能達成其單向轉向切換及增強扭力之效果，就其達成功效上確實較
習知轉輪式螺絲起子更具進步性，然被告仍再三以扳手工具作為證據否定本案之功效
，雖然螺絲起子與扳手均屬「手工具」，但兩者之操作型態完全不同，是以一般並不
將兩者混為一談，觀諸世界各國專利中均有類似技術分別運用於兩造物品而分別准予
專利的情形，就連國內亦不乏有此類情形，被告僅以「個案不同、標準不一」即斷然
否定原告所舉出的各種案例，不知被告之「標準」何在？五、原告另委託「中國機械
工程學會」就本案與引證諸案進行鑑定，同時製作該鑑定報告，該鑑定報告認為本案
之螺絲起子與引證案一、二之扳手並不相同，實非相同之創作，是以無專利法第九十
八條第一項第二款之規定，已符合「新穎性」之規定。而二引證案皆無本案之方形容
置槽、三角掣動塊，亦無可能之對應組合，且引證二無法作正逆轉調整，又引證一以
滑柱及受彈簧頂壓之鋼珠驅動心軸，其最大容許扭距將低於不使用彈簧之本案，故本
案並非「可輕易完成而未能增進功效」者，自符合專利法第九十八條第二項之進步性
要件。六、綜上所述，本案針對螺絲起子所作之微動控制結構，無論在結構空間型態
，技術手段及功效達成方面均與現有之棘輪式起子明顯不同，而被告在本件舉發之審
究上，再三執意將起子工具與扳手工具混為一談，無視於兩者操作型態之差異，以及
世界各國現行專利制度不將二者作同一範疇審查之慣例，甚至在「進步性」判斷上又
僅以舉發人無事實根據之猜臆作為審查依據，其作法顯然有失客觀、公正，請判決撤
銷原處分及一再訴願決定等語。
被告答辯意旨略謂︰一、按新型專利審查係以技術為主要考量依據，況「新型專利不
特在空間型態上須為首先創作，且此一創作必須具有更新之效能者始足以當之」。本
案係運用引證一、二之既有技術，而為熟習該項技術者所能輕易完成且未能增進功效
之情事，縱其空間型態有所創新，惟因無增進功效而不具進步性，難稱新型。被告原
審定並無將發明、新型專利混為一談。二、本案與引證一、二皆扳手工具，乃屬相同
範疇之物品，且引證一之頭部通孔、調整鈕、環柱體、槽孔、滑注等構件即為本案之
容置槽、鈕部、管部、槽孔等對應構件，兩者均具有一切換轉向元件，雖然引證一之
凹穴數目為六個，而系爭專利者為四個，然該等差異僅為槽孔與滑柱數量作配合增減
而已，本案運用滑柱與凹穴相對位置之轉變，俾控制手工具單向旋轉之功效及技術手
段完全見諸於引證一；再者，由引證二其驅動軸係套持於手柄前端之圓孔中，其外側
圓周同間隔地軸向凹設有三彎槽，其呈深度漸次增加之形狀，而深度漸減之一側為一
壓制面，三止回滾柱係裝於其彎槽內，具有適當之直徑，使當驅動與手柄相對轉動時
，其滾柱於彎槽內會被滾動而移位，以提供一單向旋轉之功能。據上所述，引證二亦
揭露有單向轉動之功效及技術手段；可見，本案係運用引證一、二之既有技術，而為
熟習該項技術者所能輕易完成且未能增進功效者，並不具進步性。三、中國機械工程
學會乃一民間機構，且受原告之單造委託而進行「鑑定」，其鑑定報告自失客觀公正
之立場，並不足採。再者，本案是否具專利要件，乃專利主管機關根據專利法及專利
審查基準，對專利案件審查上所為之判斷權責，原告以一民間機構之鑑定報告，就直
指被告在審查時顯有違專利審查基準，實無道理。三、綜前所述，被告已針對本案不
具進步性之地方詳加比較說明，請判決駁回原告之訴等語。
    理  由
按新型係運用申請前既有之技術或知識，而為熟習該項技術者所能輕易完成且未能增
進功效時，雖無同條第一項所列情事，仍不得申請取得新型專利，專利法第九十八條
第二項定有明文。非謂物品之空間型態一有不同，即得稱為新型而申請取得專利。本
件被告以引證一揭露一環柱體套設於握把頭部之通孔中，上方沿伸一調整鈕，周面開
設等間距之六個軸向槽孔，每一槽孔置有一滑柱，且以一心軸置於環柱體中俾與滑柱
形成接觸，頭部之通孔與心軸間形成六等間距之曲面凹穴，每一凹穴中央處較寬，向
兩側圓周方向漸窄，使每一滑柱可於其對應之凹穴內作圓周方向之滾動，滑柱之直徑
小於凹穴中央之寬度，大於凹穴兩端之寬度，二鋼珠相對設置於滑柱之間，並受其間
之一預壓彈簧向外頂推，使其迫緊於凹穴之端面，使滑柱位於凹穴之一端且迫靠於心
軸，進而可轉動握把帶動心軸同步旋轉，反向轉動握把則可使滑柱退離凹穴二端形成
空轉，藉旋轉調整鈕可轉換滑柱迫靠於凹穴之左端或右端，以改變扳手之轉向。其頭
部通孔、調整鈕、環柱體、槽孔、滑柱等構件即為本案容置槽、鈕部、管部、槽孔等
對應構件，且二者均具有一切換轉向元件，雖引證一具六個凹穴，本案為四個，惟該
差異僅為槽孔與滑柱數量配合增減，本案運用滑柱與凹穴相對位置之轉變，俾控制手
工具單向旋轉之功效及技術手段，已見於引證一；引證二之驅動軸係套持於手柄前端
之圓孔中，其外側圓周同間隔地軸向凹設有三彎槽，呈深度漸次增加之形狀，而深度
漸減之一側為一壓制面，三止回滾柱裝於彎槽內，具有適當之直徑，當驅動軸與手柄
相對轉動時，其滾柱於彎槽內會被滾動而移位，以提供一單向旋轉之功能。其揭露有
本案單向轉動之功效及技術手段。本案係運用申請前既有之技術，為熟習該項技術者
所能輕易完成且未能增進功效，不具進步性，乃為「本案舉發成立，應撤銷其專利權
」之審定。原告不服，循序提起行政訴訟，主張本案在螺絲起子微動控制結構上，設
計上及與引證案之結構比較，均已具新穎性及進步性，被告以「技術」作為審查之考
量依據，已有偏差。另引證一及二均係扳手工具，與本案非屬同類物品，不應互作比
較。況本案經過「中國機械工程學會」鑑定，認與引證一及二均不相同，且具新穎性
及進步性等語（詳如事實欄所載）。經查，本案申請專利範圍主要係在螺絲起子握柄
前端連設於一承接頭，並配合一旋鈕而接設起子組，以承接配頭配合旋鈕而控制起子
之正逆轉向。其特徵在於：該承接頭內部開設有一略呈方形之容置槽，並於槽底貫通
一中心軸孔供起子端軸通過，於容置槽四邊角予以弧度之修飾，並於其中一邊角上緣
對應位置週緣形成一三角掣動塊；該旋鈕乃由鈕部下緣中心延伸一管部，並以通孔縱
貫旋鈕，鈕部下緣並凹設一環槽俾供容置承接頭週壁頂緣，以完成二者之套接，而於
管部位置等間對向開設四槽孔並貫通通孔，其中一槽孔對應側之鈕部下緣乃予適當處
理而使該部位之環槽具較大之空間，俾提供承接頭掣動塊之活動裕度，於該部位之環
槽並開設一槽溝而預設一撥桿，於起子組插置於旋鈕通孔後，於四槽孔內置四而與起
子週緣形成接觸，使起子可順暢旋轉；依此，令承接頭之三角掣動塊對應旋鈕之撥桿
而將二者予以套合，令撥桿位於掣動塊一側，使四滑柱分別靠於容置槽四邊角一側，
使四滑柱僅能往未迫靠之方向旋轉，藉以控制起子之正逆動向，俾對螺絲進行單方向
之旋鬆或上緊，而藉旋轉旋鈕轉換撥桿換與掣動塊關係位置而改變容置槽與四滑柱之
相對關係，而改變起子之轉向。其內圓外方之空間結構型態固然不同於引證一之外圓
內多角空間型態，惟本案之容置槽、鈕部、管部、槽孔、滑柱等構件與引證一之頭部
、通孔、調整鈕、環柱體、槽孔及凹穴等構造均相同，雖本案為四個穴位，引證一為
六個，惟該差異僅為槽孔與滑柱數量配合增減，本案運用滑柱與凹穴相對位置之轉變
，俾控掣工具單向旋轉之功效及技術手段，已揭露於引證一。另引證二之主要特徵在
於驅動軸與手柄間相對轉動時，止回滾柱於彎槽內被滾動而移位，並藉該彎槽深度之
變化，而使扳手能單向作動，有該二專利說明書附原處分卷可稽，亦已揭露單向轉動
之技術手段。雖該二引證案均為扳手工具，與本案之螺絲起子不同，惟二者均屬手工
具，自屬同一範疇之物品，且本案之技術原理，已為引證一、二所揭露，故本案不具
進步性。況本件經經濟部受理原告訴願後，曾囑託財團法人工業技術研究院機械工業
研究所審查結果亦表示相同意見無訛，有審查意見書附原訴願卷足憑。另本案切換次
數過多時，是否易產生永久變形或斷裂，與物品之「新穎性」、「進步性」無涉。綜
上所述，被告認本案屬習知技術之簡易置換，且未能增進功效，不具專利性，即無不
合。至原告另委託「中國機械工程學會」鑑定本案具「新穎性」、「進步性」之專利
要件。惟查「中國機械工程學會」係受「名隆國際專利商標聯合事務所」委託而進行
審查，且被告既質疑該審查報告之公正性及證據力，原告又未提出該學會組織及審查
人員專業能力相關證明文件以供斟酌，自無從資為有利於原告之論據。本件原處分核
無違誤，一再訴願決定遞予維持，亦無不合，原告起訴論旨，難謂有理，應予駁回。
據上論結，本件原告之訴為無理由，爰依行政訴訟法第二十六條後段，判決如主文。
中    華    民    國     八十九      年      六      月      十五       日
                    行 政 法 院 第 一 庭
                                審 判 長 評  事      藍  獻  林
                                         評  事      高  啟  燦
                                         評  事      黃  璽  君
                                         評  事      廖  宏  明
                                         評  事      鄭  忠  仁
右  正  本  證  明  與  原  本  無  異
                                         法院書記官  邱  彰  德
中    華    民    國     八十九      年      六      月      二十       日


司法院資訊處製作；財團法人民間司法改革基金會備份。
